【裁判字號】    97,訴,1147
【裁判日期】    971125
【裁判案由】    遷讓房屋
【裁判全文】
臺灣板橋地方法院民事判決              97年度訴字第1147號
原        告  甲○○
訴 訟 代理人  黃福卿律師
被        告  北順貨運有限公司
兼法定代理人  乙○○
上列二人共同
訴 訟 代理人  劉志忠律師
上列當事人間請求遷讓房屋事件，經本院於民國97年11月11日言
詞辯論終結，判決如下：
    主  文
被告北順貨運有限公司應將坐落台北縣新莊市○○段第七六三地
號土地上之建物即門牌號碼台北縣新莊市○○街二六巷六弄一號
房屋遷讓交還原告。
被告北順貨運有限公司應給付原告新台幣壹拾玖萬柒仟陸佰陸拾
元。
原告其餘之訴駁回。
訴訟費用由被告北順貨運有限公司負擔五分之二，餘由原告負擔
。
    事實及理由
一、原告主張：被告北順貨運有限公司（下稱北順公司）、乙○○自民國85年間起共同無權占有原告所有、坐落台北縣新莊
    市○○段第763 地號土地上之門牌號碼台北縣新莊市○○街
    26巷6 弄1 號1 樓（包括一層面積40.5平方公尺、陽台4.8
    平方公尺）建物（建號為同段第2220號建號，下稱系爭建物
    ），屢經催告遷讓交還，被告均置之不理。被告無權占有系
    爭房屋及土地，受有相當於租金之不當得利，致原告受有損
    害，原告自得依不當得利法律關係，請求被告返還自92年6
    月1 日起至97年5 月30日止計5 年期間之不當得利，並依土
    地法第97條規定按年息10% 計算及財政部97年2 月19日台財
    稅字第09704514480 號函「96年度房屋及土地之當地一般租
    金標準」計算之，(1)就占用土地部分，被告應給付不當得利
    金額應為250,995 元【計算式：38,080元（土地公告地價
    47,600元×80%） ×52.73 平方公尺×年息比率10% ×5 年
    佔用期間×原告持分1/4 ＝250,995 元】；(2)房屋部分，被
    告應給付不當得利金額應為58,055元【計算式：房屋現值
    68,300元×17% （上開財政部函所載之準用直轄市之縣部分
    ：住家用之市，依房屋評定現值之17% 計算）×5 年佔用期
    間＝58,055元】；(3)以上共計309,050 元等語。聲明請求：
    (一)被告應將坐落台北縣新莊市○○段第763 地號土地上之門
    牌號碼台北縣新莊市○○街26巷6 弄1 號1 樓（包括一層面
    積40.5平方公尺、陽台4.8 平方公尺）房屋遷讓交還原告；
    (二)被告應共同給付原告309,050 元，及自起訴狀繕本送達翌
    日起至清償日止，按年息5%計算之利息。
二、被告則以：(一)系爭房屋連同所坐落土地（下稱系爭房地），
    原係被告乙○○向原告之母王陳木香承租，並於74年1 月間
    在系爭房屋申請設立被告北順公司之公司地址，提供予被告
    北順公司作營業使用迄今。惟嗣王陳木香去世，原告為繼承
    人之一，原告乃於76年間將系爭房地出售予被告乙○○，被
    告乙○○並已支付部分價款30萬元，尾款約定於系爭房地過
    戶完成時給付，並委託丙○○代書辦理系爭房地之繼承登記
    及移轉登記事宜，然因王陳木香另有其他繼承人，致原告遲
    未能順利辦理繼承登記，故系爭房地無法辦理所有權移轉登
    記予被告乙○○，被告乙○○係基於買賣關係而占有使用系
    爭房地，非屬無權占有。又系爭房地被告並非無權占有，為
    原告所明知，其間之房屋稅、地價稅均由被告繳納，而95年
    間，被告因疏忽未按期繳納房屋稅，原告於95年5 月12日至
    被告北順公司向會計丁○○收取房屋稅2,112 元及綜合所得
    稅款5,947 元，足見被告非無權占有。(二)退步言之，如原告
    得請求被告給付相當於租金之不當得利，原告就土地部分之
    計算方式，均與土地法規定不符，且依原告所提財政部函文
    依房屋評定現值17% 計算之租金標準，係已將土地部分包含
    在內，況台北縣係於96年5 月4 日始經立法院修正地方制度
    法後，準用直轄市規定，故修法前應屬「其他縣市部分」依
    房屋評定現值14% 計算。再，系爭房屋於65年興建完成，已
    屬老舊，且位於巷弄之內，非在通衢大道，原告依土地及建
    物申報總價年息10% 計算，實屬偏高等語，資為抗辯。答辯
    聲明：駁回原告之訴。
三、兩造不爭執事項：
  (一)系爭房地原為原告之母王陳木香所有，王陳木香於71年3 月
    22日死亡，原告為繼承人，取得系爭房地所有權，嗣原告於
    96年1 月12日始將系爭房地以繼承為原因辦理移轉登記於原
    告名義。此有系爭土地及建物登記謄本各1 件（見本院卷第
    66、67頁）、台北縣新莊地政事務所檢送之原告申請辦理系
    爭土地繼承登記資料影本1 份（見本院卷第28至49頁）。
  (二)被告北順公司自74年1 月31日即設立登記於系爭房屋地址，
    此有台灣省政府建設廳74年1 月31日七四建三字第71180 號
    函影本1 件可憑（見本院卷第54至58頁），並占有系爭房屋
    營業迄今。
四、兩造爭執事項要點：
  (一)被告等抗辯被告乙○○於76年間向原告購買系爭房地，被告
    乙○○提供被告北順公司作為營業使用，其等均非無權占有
    ，有無理由？
  (二)倘原告得向被告請求相當於租金之不當得利，其得請求之金
    額應為若干？
五、原告為系爭房地登記所有權人，為被告不爭執，並有土地及
    建物登記謄本各1 件在卷可稽，堪信為真正。被告抗辯被告
    乙○○於78年間向原告購買系爭房地，提供被告北順公司作
    為營業使用，故其等均非無權占有等語，為原告否認，依舉
    證責任分配法則，被告自應就其具有正當占有權源之事實，
    負舉證之責。查：
  (一)被告陳稱被告乙○○與原告間所簽立系爭房地買賣契約書，
    因颱風淹水，致已滅失，無法提出。原告雖否認與被告乙○○間有買賣關係存在，惟據被告所聲請隻證人即代書丙○○
    於本院到庭證稱：「（問：有無經手過新莊市○○街26巷6
    弄1 號1 樓房地的買賣過戶事宜？）在我印象中是完全不記
    得這件事情，但是我查閱我自己的紀錄，有發現在76年9 月
    21 日 ，記載原告甲○○與被告乙○○同時委託我辦理繼承
    登記及買賣過戶登記。但是當時原告甲○○在宜蘭當兵，所
    以一直都沒有跟我聯絡，所以他的母親（按：王陳木香）的
    遺產稅申報，我是到新店的國稅局新店稽徵所去辦理，因為
    遺產稅的申報是以被繼承人的戶籍為準，所以原告甲○○母
    親死亡當時的戶籍是在新店。我會把我的上開紀錄傳真給法
    院。（問：實際替原告辦的事情只有替原告的母親辦理遺產
    稅申報？）依據我自己的紀錄，除了替原告的母親辦理遺產
    稅申報外，還有辦理申報契稅及申報土地增值稅。但是我已
    經不記得當時買賣價金為多少錢。我辦完原告的母親辦理遺
    產稅申報，辦理申報契稅及申報土地增值稅完畢之後，因為
    原告當時在當兵，當時也沒有手機，原告一直沒有跟我聯絡
    ，之後就沒有下文，一直拖到現在。代書費也沒有給我。76
    年9 月21日是原告甲○○及被告乙○○委託我辦理上開事項
    的日期。辦理申報契稅及申報土地增值稅的資料我沒有留存
    ，因為時間拖太久，但是申報土地增值稅的收件號碼我有記
    載在我的紀錄上，可以提供給法院。依照我自己的紀錄，當
    時原告只有給我土地權狀的字號，但沒有建物權狀的字號，
    土地及建物的權狀原本並沒有給我，權狀的名義是原告甲○○母親的名字。印鑑、印鑑證明有沒有交給我，我不清楚，
    但是如果有交給我就可辦理過戶，所以依照這個情形，原告
    應該沒有交付印鑑、印鑑證明給我。（問：契稅及增值稅有
    無核定下來？有無繳納？）依照我的紀錄，我有辦理契稅及
    增值稅的申報，留有土地增值稅的申報收件字號，但契稅及
    增值稅有無核定下來，我則不記得了，不過依據我的習慣，
    如果契稅及增值稅有核定下來，我會記載在我的紀錄上面，
    並且載明稅金金額，但是我的紀錄上並沒有契稅及增值稅核
    定稅金金額的記載。買賣雙方也一直沒有跟我聯絡。我沒有
    印象本件買賣雙方有無訂立買賣書面契約，但是一般慣例，
    買賣雙方到我事務所談買賣事宜，如果成立，我會請他們簽
    書面買賣契約。我那邊沒有留存本件買賣契約書面資料等語
    ，此有本院97年10月14日言詞辯論筆錄可徵。
  (二)且依證人丙○○於本院97年10月14日上午言詞辯論期日作證
    完畢後，旋即於當日下午傳真提供其所留存之資料1 件至本
    院（見本院卷第125 頁），其上詳載原告姓名及當時服兵役
    之郵政信箱「宜蘭金六結郵政9000附200 號」，原告委託丙○○代書辦理之事項為「繼承」登記，並記載土地之詳細地
    號「自立段743 地號」及面積「52.73 ㎡」字樣，及記載另
    有委辦事項為「買賣」，及買賣雙方姓名為「乙○○、甲○○」，復記載乙○○之地址及聯絡電話號碼兩支，暨關於所
    委辦繼承登記事宜之處理情形則記載「9/21文件全」、「9/
    30遺申（新店）」、「11/26 免稅下」、「12/2契申、增申
    （3007）」，顯示原告確有於76年9 月21日委託丙○○代書
    辦理系爭房地之繼承登記及買賣移轉登記事宜，並於委任當
    天即交付辦理繼承登記之文件齊備，證人丙○○代書旋即於
    76年9 月30日向被繼承人王陳木香死亡當時之戶籍所在地新
    店市辦理遺產稅之申報，且其後於76年11月26日免稅證明核
    定下來，證人丙○○於76年12月2 日向稅捐機關辦理契稅申
    報及土地增值稅之申報。次查，王陳木香死亡時之戶籍地址
    係在台北縣新店市○○街63巷1 弄35號，此有王陳木香死亡
    時之戶籍謄本1 份在卷足憑（見本院卷第35、36頁），核與
    證人丙○○所證述及其所提供之上開資料1 份相符。
  (三)再者，本院據證人丙○○所證述其有於76年12月2 日辦理系
    爭房地之申報契稅及土地增值稅事宜之情，發函向台北縣稅
    捐稽徵處新莊分處查詢系爭土地有無於76年間辦理申報土地
    增值稅事宜乙節，經台北縣稅捐稽徵處新莊分處函覆本院表
    示：系爭土地確於76年12月2 日由原告因繼承申報（被繼承
    人王陳木香）土地現值，而該處之收文字號為「3007號」等
    字樣，並檢送「土地現值（土地增值稅）申報書」及「遺產
    稅免稅證明書」影本各1 件，此有台北縣稅捐稽徵處新莊分
    處97年10月21日北稅莊(一)字第0970041379號函1 份足徵（見
    本院卷第131 至133 頁），亦均核與證人丙○○之證述及其
    所提供之資料相符；且台北縣稅捐稽徵處新莊分處函所檢送
    之「土地現值（土地增值稅）申報書」（見本院卷第132 頁
    ），其上填載繼承人即原告之詳細資料，包括出生年月日、
    詳細戶籍地址、甚至身分證號碼，被繼承人王陳木香姓名及
    身分證字號、及系爭土地之詳細地號、面積、暨代理人為丙○○等資料，足見原告確實於76年12月2 日備齊全部文件交
    付委託證人丙○○辦理繼承及買賣過戶事宜，否則證人丙○○豈得知悉原告及被繼承人上開個人資料及系爭土地資料，
    並向稅捐機關提出正確所需文件？又證人丙○○提供之資料
    記載「11/26 免稅下」字樣，亦核與台北縣稅捐稽徵處新莊
    分處所檢送之76年11月24日「遺產稅免稅證明書」相符。綜
    上各情，堪認證人丙○○之證言，與事實相符，堪為憑採。
  (四)又證人即被告北順公司會計黃秀梅於本院復到庭證稱：伊有
    在被告北順貨運有限公司見過原告甲○○一次，時間是在95
    年年中，實際日期伊忘記了，原告是臨時來的，原告來跟伊
    說要收房屋稅。當時老闆被告乙○○不在，我打電話給被告
    乙○○，老闆被告乙○○指示伊先墊錢給原告，伊就直接把
    錢給原告，實際金額忘記了，只記得是好幾千元。伊當時沒
    有要求原告簽收據，因為原告當時有拿一張房屋稅單給伊看
    ，伊有看清楚房屋稅單上的房屋是新莊市○○街26巷6弄1號
    1 樓，所以伊才會聯絡老闆被告乙○○。原告甲○○來向伊
    拿取房屋稅稅金時，就在旁邊抱怨說伊老闆為什麼不趕快把
    過戶辦一辦，害原告房屋稅單都寄到原告那裡。原告來的時
    候，當時除伊以外，還有好幾位司機有看到等語，亦有本院
    97年10月14日言詞辯論筆錄可憑。
  (五)綜上各情以觀，堪認被告所辯被告乙○○與原告間於76年間
    就系爭房地即訂立有買賣契約，雙方有買賣關係存在等語，
    堪可採信。
六、按出賣人將土地交付與買受人占有、使用後，不得以土地所
    有權尚未移轉登記，主張買受人為無權占有。最高法院94年
    台上字第1465號裁判要旨可供參照。本件被告乙○○就系爭
    房地既與原告間有買賣關係存在，則其占有系爭房地，乃係
    本於出賣人即原告之交付而占有，乃有權占有，非屬無權占
    有，故原告主張被告乙○○為無權占有，請求被告乙○○遷
    讓交還系爭房屋云云，洵非有據。而被告乙○○占有系爭房
    地既係基於買賣關係之買受人地位而占有，並非無法律上之
    原因，則原告基於不當得利法律關係，請求被告乙○○返還
    不當得利，亦無理由。
七、次按所有人對於無權占有或侵奪其所有物者，得請求返還之
    。民法第767 條前段定有明文。本件被告乙○○雖基於與原
    告間之買賣關係而非無權占有系爭房地，惟系爭房地所有權
    始終未辦理移轉登記予被告乙○○，為兩造所不爭，且被告
    乙○○自認買賣價金尾款並未給付原告，原告仍為系爭房地
    所有權人。被告乙○○雖於訂立買賣契約之後即將系爭房地
    提供予被告北順公司作營業場所使用，被告乙○○為間接占
    有人，惟無論被告乙○○係有償出租予被告北順公司或係無
    償提供被告北順公司直接占有使用，被告北順公司與系爭房
    地所有權人原告間，則無任何法律關係存在，被告北順公司
    復未舉證證明其有何占有系爭房地之正當權源，是原告基於
    民法第767 條前段規定，請求被告北順公司將系爭房屋遷讓
    交還原告，洵為正當。
八、又按無正當權源而使用他人所有之土地，即可獲得相當於租
    金之利益，為社會通念（最高法院61年度台上字第1695號判
    例參照）。就權利人而言，如無反證，其所受損害自與租金
    相當，兩者同以租金數額為據（最高法院58年度臺上字第37
    17號判決參照）。查被告北順公司係無權占有系爭房地，已
    如前述，受有使用系爭房地之利益，並致原告受有損害，原
    告自得依民法第179 條規定，請求被告北順公司給付自92年
    6 月1 日起至97年5 月30日止計5 年期間之相當於租金之不
    當得利。茲就原告請求給付之數額審究如下：
  (一)查被告北順公司無權占用系爭建物，其損害金之計算標準，
    參酌土地法第105 條、第97條第1 項規定計算，較為客觀公
    允（最高法院81年臺上字第339 號判決意旨參照），原告就
    房屋部分主張依財政部97年2 月19日台財稅字第0970451448
    0 號函「96年度房屋及土地之當地一般租金標準」計算，非
    僅與上開法律規定未符，且財政部前開函文之租金計算標準
    已包含土地在內（見本院卷第68頁之財政部前開字號函文）
    ，原告主張就土地部分依土地法第97條規定計算，就房屋部
    分依財政部上開函文標準計算，顯有重複計算之嫌而不足取
    。故被告辯稱應以土地法第105 條、第97條第1 項規定為計
    算標準，乃可憑採。又城市地方房屋之租金，以不超過土地
    及其建築物申報總價年息10% 為限，土地法第97條第1 項定
    有明文。所謂土地及建築物之總價額，依土地法施行法第25
    條規定，土地價額依法定地價；建築物價額則依該管市縣地
    政機關估定之價額而言。而依土地法施行法第148 條規定，
    土地所有權人依土地法所申報之地價為法定地價。且依平均
    地權條例施行細則第21條規定，公有土地之公告地價即為申
    報地價。而目前縣市地政機關並未開辦建築物價額估定業務
    ，則自應以系爭房屋核定之課稅評定現值作為計算系爭房屋
    價額之基準。而系爭房屋自93至97年度課稅評定現值為
    81,800元、80,700元、79,500元、78,300元、77,200元，此
    有原告所提台北縣政府稅捐稽徵處新莊分處97年9 月25日北
    稅莊(二)字第0970038829號函1 紙足憑（見本院卷第101 頁）
    ，原告主張系爭房屋現值以68,300元計算（見本院卷第75頁
    反面），低於上開各年度之評定現值，自無不許之理。
  (二)本院審酌系爭土地92年1 月至現今97年度之各年度公告地價
    均為14,000元（見本院卷第158 頁），故申報地價均為11,2
    00元，及系爭房屋坐落土地位於城市地方之土地，並為公寓
    式建物之1 樓，位於新莊市○○街巷弄之間，附近住宅及商
    店林立，生活機能尚稱良好，交通亦便利等情，業據原告提
    出系爭房屋及附近照片8 張可憑（見本院卷第102 至105 頁
    ）等一切情狀，認應按基地申報地價年息6%計算相當於租金
    之不當得利為適當。系爭土地面積為52.73 平方公尺，原告
    主張系爭房屋現值以68,300元計算，則原告得請求被告北順
    公司自92年6 月1 日起至97年5 月30日止計5 年期間之相當
    於租金之不當得利金額應為197,663 元【（11,200×52.73+
    68,300）×6%×5=197,663 ，元以下四捨五入）。逾此金額
    之請求，則非有據。
九、從而，原告基於民法第767 條、第179 條規定，請求被告北
    順公司將系爭房屋遷讓交還原告，及給付原告197,663 元暨
    自起訴狀繕本送達翌日即97年6 月10日起至清償日止，按年
    息5%計算之法定遲延利息，為有理由，應予准許。逾此範圍
    之請求，即非正當，應予駁回。
十、因本案事證已臻明確，兩造其餘主張陳述及所提之證據，經
    審酌後認於本判決結果不生影響，爰不一一論述，附此敘明
    。
十一、結論：原告之訴為一部有理由，一部無理由，依民事訴訟
      法第79條、第83條前段，判決如主文。
中    華    民    國    97    年    11    月    25    日
                  民事第一庭    法  官  陳翠琪
以上正本係照原本作成
如對本判決上訴，須於判決送達後20日內向本院提出上訴狀
中    華    民    國    97    年    11    月    26    日
                                書記官  李瑞芝


司法院資訊處製作；財團法人民間司法改革基金會備份。
